【裁判字號】    88,勞訴,40
【裁判日期】    890320
【裁判案由】    給付退休金等
【裁判全文】
臺灣高雄地方法院民事判決  八十八年度勞訴字第四十號
    原      告  乙○○
                丙 ○
    被      告  高雄市政府公共車船管理處
    法定代理人  甲○○
    訴訟代理人  丁○○
                吳光舜
右當事人間給付退休金事件，本院判決如左：
    主    文
被告應給付原告乙○○新台幣肆萬零伍佰陸拾貳元，給付原告丙○新台幣捌萬玖仟陸
佰零玖元。
原告其餘之訴駁回。
訴訟費用由被告負擔八分之一，餘由原告負擔。
本判決原告勝訴部分，於原告乙○○以新台幣壹萬仟元、原告丙○以新台幣萬元
供擔保後各得假執行，但被告如於假執行程序實施前分別以新台幣肆萬零伍佰陸拾貳
元為原告乙○○、以新台幣捌萬玖仟陸佰零玖元為原告丙○預供擔保後，各得免為假
執行。
原告其餘假執行之聲請駁回。
    事    實
甲、原告方面：
一、聲明：
（一）原告乙○○部分：
  １．被告應給付原告乙○○退休金新台幣（下同）三十五萬四千六百二十二元，及
      自民國八十二年十一月二日起至清償日止按年息百分之五計算之利息。
  ２．被告應給付原告乙○○三十萬元之自八十二年十一月二日即退休生效翌日起至
      補發日即八十五年七月十六日止，按年息百分之五計算之利息，共計四萬零五
      百六十二元。
  ３．訴訟費用由被告負擔。
  ４．願供擔保請准宣告假執行。
（二）原告丙○部分：
  １．被告應給付原告丙○退休金三十三萬一千七百二十九元，及自八十二年三月二
      日起至清償日止按年息百分之五計算之利息。
  ２．被告應給付原告丙○三十九萬八千三百八十元之其中三十六萬二千零四十元部
      分自八十二年三月二日即退休生效翌日起至補發日八十六年八月廿二日止、其
      中三萬六千三百四十元部分自退休生效翌日即八十二年三月二日起至補發日八
      十六年十一月十八日止，均按年息百分之五計算之利息，共計八萬九千六百零
      九元。
  ３．訴訟費用由被告負擔。
  ４．願供擔保請准宣告假執行。
二、陳述：
（一）原告乙○○自四十七年五月十五日起任職被告機關，擔任公車駕駛員工作，迄
      六十三年八月由勞工轉任同單位公務員，改任站務員、調度員、站長等職務，
      至八十二年十一月一日自願退休，其年資公務員部分為十九年，勞工部分為十
      一年，勞工退休金應為二十二個基數。原告丙○自四十九年四月一日起任職被
      告機關，擔任公車駕駛員工作，迄六十二年十一月由勞工轉任同單位公務員，
      改任站務員、調度員、科員、站長、股長等職務，至八十二年三月一日自願退
      休，其年資公務員部分為二十年，勞工部分為十年，勞工退休金應為二十個基
      數。
（二）依內政部七十六年五月二十七日台七六內勞字第五０三一二五號函釋：「公營
      事業單位勞工改變為公務員兼具勞工身分者，於改變為公務員兼具勞工身分當
      時前六個月內，如有延長工作時間之事實，其依本部七十六年四月三日臺勞內
      字第四八八二四三號函釋，計算勞工身分年資退休金之平均工資時，應將延長
      工作時間工資列入平均工資計算退休金。惟上開延長工作時間無紀錄資料可查
      ，於計算退休金時，得不列入計算。」被告對原告等退休金之核發，原應依此
      規定將加工及延時工資、不休假加班費等項目列入勞工退休金平均工資中計算
      。然被告竟以六十二、三年之延時工作獎金及加班費等獎金檔案資料，業已全
      數銷毀為由，規避此項退休金之計發。
（三）關於延長工作時間獎金部分，原告乙○○業已提起訴訟，並經本院八十六年度
      簡上字第三號判決被告敗訴確定在案，被告雖已依判決補發乙○○該部分退休
      金三十萬元，及自該次起訴狀繕本送達翌日（八十五年七月十七日）起至清償
      日止按年息百分之五計算之利息，然尚未給付自退休生效翌日即八十二年十一
      月二日起至前次訴訟起訴狀繕本送達被告日（八十五年七月十六日）止之法定
      遲延利息，共計四萬零五百六十二元，爰併請求被告給付之。而被告核發原告
      丙○勞工退休金當時，只給付本餉，至有關其他各項工作獎金及加班費等，均
      未核發，原告丙○亦不知情，待原告乙○○於八十六年七月間提起訴訟獲勝訴
      判決，始知被告短發退休金之事實，嗣後據此向被告機關陳情，並於八十六年
      八月二十二日、同年十一月十八日前後兩次，分別獲得補發退休金三十六萬二
      千零四十元、三萬六千三百四十元，共計三十九萬八千三百八十元。惟因被告
      機關承辦人員作業錯誤，造成遲延給付該短少部分退休金，被告機關應賠償分
      別補發之上述二筆款項自退休生效翌日即八十二年三月二日起至補發日（八十
      六年八月二十二日、同年十一月十八日）止，均按年息百分之五計算之利息，
      共計八萬九千六百零九元。
（四）按照勞基法第二十四條、第三十五條至第三十九條及高雄市公共車船管理處職
      工工作規則第二十五條、第六十四條之規定，核算退休金時應將加班費「例假
      、休假、不休假」等加工工資獎金併入計算。原告等為此曾多次向被告機關陳
      情並請求補發，惟被告均以年代已久、資料銷毀無法核計為由，未予同意給付
      。雖原告任職被告機關勞工身分期間之有關各項工作獎金及加班費等資料，已
      全部銷毀，然原告之勞工服務年資與應得退休金基數仍有明確核定在案可稽，
      依原告所提表列年資估計，不難算出例假、休假、特別休假（不休假）等加班
      費天數與退休金額，為此請求被告依上開規定補發該部分之退休金。
（五）勤務加班工資、例假加班工資及不休假獎金等依前開規定既應列入平均工資計
      算退休金，此有關工作之各項紀錄，即攸關勞工退休金之數額及權益，原告在
      尚未退職前，僱用機關自應予以妥善保管。詎被告於原告退休前率予銷毀，且
      銷毀前亦無函告通知員工即將銷毀資料，已屬故意或過失不法侵害原告之權益
      ，應負侵權行為損害賠償責任。至被告指稱原告等於銷毀時未提出申請保留乙
      節，亦係因被告未通知，致原告不知提出申請保留，原告無與有過失可言。
三、證據：提出內政部七十六年五月二十七日台七六內勞字第五０三一二五號函釋、
    本院八十六年度勞簡上字第三號民事判決書、高雄市公共車船管理處職工工作規
    則、聯合陳情書及公車處函覆、高雄市苓雅調解委員會調解證明書、高雄市公共
    車船管理處四十七年五月十五日高車人字第八五九號人事任免通知書、八十二年
    十月十二日原告乙○○申請勞工各項工作獎金及延時報告及附件、八十二年三月
    十五日被告支付原告丙○勞工退休金郵局存簿帳頁、八十六年八月一日丙○請求
    被告補發勞工各項工作獎金之退休金陳情書、被告八十六年八月二十二日補發支
    付支票ＡＫ0000000號、八十六年原告丙○查補退休金陳情書及被告同年
    十一月二十日高車人乙字第四三七四號書函等影本各一份及公車駕駛員勤務加工
    工資、每年休假日加工給付計算方式二表為證，並請求傳訊證人楊穎中。
乙、被告方面：
一、聲明：
（一）駁回原告之訴。
（二）訴訟費用由原告負擔。
（三）如受不利判決願供擔保請准宣告免予假執行。
二、陳述：
（一）原告與被告間係屬一般僱傭契約，在七十三年八月一日勞動基準法施行以前，
      有關被告所屬職工之退職金計算標準，均依台灣省各縣市公共汽車船駕駛員或
      隨車服務員管理辦法及本處職工工作管理規則、工作規則辦理。當年退職金計
      算內涵並不包括其他津貼、獎金、加給在內，故原告於六十三年八月調任本處
      為職員時即改享正式公務人員較優渥之各項福利待遇，並未考慮到該項獎金、
      加班延時等資料將來可計入退休金內而特別加以保存。直至七十三年勞動基準
      法施行後，退休金計算內涵改變，然原告亦未對其個人狀況考量主動提出申請
      保留該項資料，仍有歸責事由存在。
（二）依會計法第八十三條規定，各種會計憑證，均應自總決算公布或令行日起，至
      少保存二年；屆滿二年後，除有關債權、債務者外，經該管上級機關與審計機
      關之同意，得予銷毀；前項保存期限，如有特殊原因，亦得依上述程序延長或
      縮短之。所謂特殊原因，係指於銷毀前即已發現疑慮案件（如發生訴訟或經當
      事人、承辦人員申請有案者）始符，由於原告等六十三年之不休假獎金等資料
      ，係屬一般會計憑證，業依上開規定報請建設局、審計處核准於八十一年八月
      二十日銷毀在案，原告等係於八十二年間自願退休，並未符合上開特殊原因情
      況，被告之銷毀作業程序完全符合規定，並無過失。又該函文人事室每月都有
      通告，原告等應自行保護權益，渠等未提出申請保留資料，被告亦無法得知。
（三）原告乙○○提出前案訴訟勝訴後，被告已依照法院判決給付三十萬元；原告丙
      ○核發退休金當時，已計入有關里程、載客、延時等項津貼並依規定發給，丙
      ○當時亦未異議，嗣後經其提出陳情，被告亦隨即請各單位查核其退休時相關
      資料表冊，發現係因將六十二年資料換算成現職等人員平均工資標準有誤，遂
      重新核算退休金額，除不休假獎金部分確實查無資料無法計發外，於八十六年
      十一月即就漏列部分補發差額，並未有拖延給付之情事。又縱應給付法定遲延
      利息，亦不能自退休生效翌日起算，蓋計算退休金需一定時間。
（四）揆諸上情，原告二人訴請將轉任職員前六個月之駕駛員不休假獎金部分計發退
      休金，因渠等轉任在七十三年勞動基準法施行前，當時合計退職金並不需包含
      不休假獎金在內；又縱使應計入不休假獎金，亦因確實已無資料可查、亦無法
      以服務年資推論當年是否曾休假之狀況而無法發給，並非規避縮減勞工之退休
      金。依內政部七十六年五月二十七日台七六內勞字第五０三一二五號函釋意旨
      ，延長工作時間無紀錄資料可查，於計算退休金時，得不列入計算。是按依法
      行政原則，原告退休時，被告既已無資料可供查核，依上開函釋於計算退休金
      時自得不列入計算。
三、證據：提出八十一年七月二十八日高車會字第三四七九號函、八十一年八月八日
    八一審高處四字第三０三九九號函、八十一年八月三十一日八一高車會字第四０
    三七號函、高雄市公共車船管理處基金類銷毀清冊、高雄市公共車船管理處駕駛
    員管理辦法、七十三年乙○○與丙○之薪資清冊及退休金支領情形等各一份為證
    ，並請求傳訊證人余碩鈞。
丙、本院依職權調閱本院八十六年勞簡上字第三號民事卷宗。
    理      由
一、原告起訴主張：原告乙○○於四十七年五月十五日起任職被告機關擔任公車駕駛
    員，自六十三年八月轉任同單位公務員，嗣於八十二年十一月一日退休；原告丙
    ○於四十九年四月一日起任職被告機關擔任公車駕駛員，自六十二年十一月起轉
    任同單位公務員，並於八十二年三月一日退休。被告除發給原告等任公務員年資
    部分之退休金外，就依勞動基準法第二十四條、第三十五條至第三十九條及被告
    機關職工工作規則第二十五條、第六十四條規定，應將轉任公務員前六個月擔任
    駕駛員之勤務加班工資、例假加班工資及不休假獎金計入勞工退休金之平均工資
    計算部分，則已依內政部七十六年五月二十七日台七六內勞字第五０三一二五號
    函示辦理，因原告之不休假獎金等資料已依會計法規定銷毀，無紀錄可查，得不
    予列入計算為由，未為給付；惟該不休假獎金等資料，依勞動基準法規定應列入
    計算退休金之數額，則該紀錄資料即攸關勞工權益，被告自應盡善良管理人之注
    意義務保存，被告在原告等尚未退職之前即銷毀該資料，致原告等無從領取應得
    之退休金，自應負損害賠償之責，為此依退休金給付及侵權行為損害賠償之法律
    關係，請求被告應給付原告乙○○三十五萬四千六百二十二元，應給付原告丙○
    三十三萬一千七百二十九元，及均自退休翌日起至清償日止，按年息百分之五計
    算之利息。另被告前補發之退休金漏未給付利息，爰一併請求被告給付原告乙○
    ○已補發之延長工時退休金三十萬元部分之自退休生效翌日即八十二年十一月二
    日起至前次訴訟起訴狀繕本送達被告日即八十五年七月十六日止，原告丙○已補
    發退休金三十九萬八千三百八十元之其中三十六萬二千零四十元部分自八十二年
    三月二日即退休生效翌日起至補發日八十六年八月廿二日止、其中三萬六千三百
    四十元部分自退休生效翌日即八十二年三月二日起至補發日即八十六年十一月十
    八日止，均按年息百分之五計算之利息等語。
二、被告則以依會計法第八十三條規定，各種會計憑證之保存期限，如有特殊原因，
    固得依規定程序延長之，但所謂特殊原因，係指於銷毀前即已發現疑慮案件之情
    形而言。本件原告等之不休假獎金資料，屬於一般會計憑證，已依相關規定報請
    上級機關核准銷毀在案，原告等未提出申請保留資料，則被告之銷毀作業程序完
    全符合規定，並無疏未保留致原告等權益受損之情事，自不負侵權行為損害賠償
    責任。再依內政部七十六年五月二十七日台七六內勞字第五０三一二五號函釋，
    該不休假獎金已按規定程序銷毀無資料可查，即得不列入勞工退休金之計算，亦
    無從給付該部分之退休金。且原告乙○○提出前案訴訟勝訴後，被告已即照法院
    判決給付三十萬元；嗣原告丙○提出陳情，被告亦隨即查核其退休時相關資料表
    冊，發現係因將六十二年資料換算成現職等人員平均工資標準有誤，遂重新核算
    退休金額，除不休假獎金部分確實查無資料無法計發外，於八十六年十一月即就
    漏列部分補發差額，並未有拖延給付之情事，故不應自退休生效翌日起即起算法
    定遲延利息等語資為抗辯。
三、原告等主張被告雖已補發有關延長工時部分之退休金，然未給付該遲延發放退休
    金之利息，前次訴訟起訴狀繕本送達被告日期為八十五年七月十六日、前後二次
    補發原告丙○退休金日期為八十六年八月廿二日、同年十一月十八日等事實，業
    據其提出本院八十六年度勞簡上字第三號民事判決、補發支票、八十六年十一月
    二十日高車人乙字第四二七四號函等各一份為證，並為被告所不爭執，復經本院
    依職權調取本院八十年度簡上字第三號卷宗核閱無訛，堪信為真實。而被告機關
    人事單位負責退休金之計算核發，自應於核准退休生效日前辦理妥當，殊無託辭
    其他事由，將該未計算完畢及遲延發放退休金之不利益歸由原告等勞工負責之理
    。是被告所辯尚屬無據，原告乙○○、丙○分別請求自退休翌日起至前次訴訟起
    訴狀繕本送達日、補發退休金之日止，按年息百分之五計算之遲延利息，即原告
    乙○○部分為四萬零五百六十二元，原告丙○部分為八萬九千六百零九元，為有
    理由，應予准許。
四、原告乙○○、丙○另主張其分別自四十七年五月十五日、四十九年四月一日起任
    職被告機關擔任公車駕駛員，並於六十三年八月、六十二年十一月一日轉任同單
    位公務員，嗣被告在八十一年銷毀原告該等計算退休金基準平均工資之資料，迨
    原告分別於八十二年十一月一日、八十二年三月一日自願退休時，被告以資料已
    銷毀為由，就其勞工身份可領取之退休金未將勤務加班工資、例假加班工資及不
    休假獎金列入入平均工資計算之事實，業據提出聯合陳情書及公車處函覆、調解
    證明書、被告機關高車人字第八五九號人事任免通知書、原告丙○勞工退休金郵
    局存簿、補發支票ＡＫ0000000號、查補退休金陳情書及高車人乙字第四
    三七四號書函等各一份為證，被告對此亦不爭執，堪信為真實。惟被告則以前揭
    情詞置辯，經查：
（一）按勞工退休金基數之標準，係指核准退休時一個月平均工資。又工資謂勞工因
      工作所獲得之報酬，包括工資、薪金、及按計時、計日、計月、計件以現金或
      實物等方式給付之經常性給與均屬之，勞動基準法第五十五條第二項、第二條
      第三款定有明文，參酌同法施行細則第十條之規定，工資需為經常性給與，殆
      無疑義。而不休假獎金，非必一定發給，需視勞工該年實際未休假始予發給，
      若休假則不予發給，是並非每位勞工均有不休假獎金，亦非同一勞工每一時期
      均能拿到該筆獎金，具不確定性、變動性，故其非經常性給與，即不屬勞動基
      準法所謂之工資，不能列入計算退休金之基準。是以，原告主張不休假獎金部
      分之事實，縱係屬實，依前開說明，亦不應列入平均工資，作為計算勞工退休
      金之基準，則原告主張不休假獎金部分應列入平均工資計算退休金云云，即有
      誤會，尚不足採。
（二）次按當事人主張有利於己之事實者，就其事實有舉證之責任，民事訴訟法第二
      百七十七條訂有明文。原告主張被告應將勤務加班工資、例假加班工資列入平
      均工資據以計算勞工退休金，原告對渠等於勞工轉任公務員前六個月有領取勤
      務加班工資、例假加班工資之事實，自應負舉證之責。本院綜合全部辯論意旨
      ，認原告此部份未盡舉證責任，分述理由如下：
  １．原告等主張本件因被告銷毀全部獎金記錄，沒有留下任何資料可資計算，其請
      求乃依照慣例計算一節，業據其於八十八年十一月九日言詞辯論期日自承在卷
      。而觀之其所提勤務加工工資給付計算方式、每年休假日加工給付計算方式，
      僅係依服務年資及國定假日日數推論加工天數，並非證明當年原告實際未休假
      或加工日數所得領取之獎金數額。由於加工時間需視被告機關業務狀況需求，
      並不定時，原告復無法提出當時之勤務分配表證明實際加工時數，則當年是否
      確有如其主張之勤務加工時數已屬可疑；況例假日原告需確實未休假始得領取
      例假加班獎金，而當年例假日是否的確有未休假之事實，更無法單純以服務年
      資或慣例推算得知。倘果真依照原告所提方式計算該二項加班工資數額，則不
      免置加工、休假與否具個別差異性之事實於不顧，概依劃一標準發放獎金，即
      有失勤務加工獎金及例假加班獎金需審酌個別勞工加班情形始予以發放、獎勵
      之真意，是其上開主張，尚無足採。
  ２．而依證人即退休之公車處職員楊穎中到庭證稱：「（當時）是每十日休息一日
      ，若有需要則需加班；沒有依規定每週休假一日，國定假日也沒休，若沒有休
      假會發給加工工資，年休假獎金有發給。原告二人當時有無休假我不清楚，年
      休假有無休我也不清楚」等語，顯亦無法證明原告等當時確實無休假，而於例
      假日加班或有延長加工事實之證明。
  ３．再依內政部七十六年五月二十七日台七六內勞字第五０三一二五號函釋，延長
      工作時間無紀錄資料可查，於計算退休金時，得不列入計算之意旨，被告因無
      紀錄資料可供計算之準據，而未將原告主張之勤務加班工資、例假加班工資列
      入平均工資計算退休金，並非無所憑據；此外，原告既無法舉証證明實際加班
      之例假日數與勤務延長加工之確切時數，則其主張勤務加班工資、例假加班工
      資應列入其勞工轉任公務員身分前六個月平均工資計算退休金云云，即無理由
      。
（三）原告主張侵權行為損害賠償請求權部分：
  １．會計法第八十三條固規定，於各種會計憑證屆滿保存期限後，得經上級機關及
      審計機關之同意辦理銷毀，而本件被告銷毀原告計算退休金之相關資料係經報
      請上級機關及審計機關核准同意在案等情，有其提出之該處會計室八十一年七
      月二十八日高車會字第三四七九號函、八十一年八月三十一日八一高車會字第
      四０三七號函、審計部高雄市審計處八十一年八月八日八一審高處四字第三０
      三九九號函、銷毀清冊等為證，堪信為真實。
  ２．然會計法第八十三條但書並規定有保存期限如因特殊原因得依上述程序延長的
      明文。經查被告機關於七十三年勞動基準法施行時即已納入該法之適用，故被
      告機關辦理退休金核算之人事人員，於勞動基準法公布施行時，即應該且已經
      知悉勞工退職金之計算內涵在該法施行後有所改變，則對所屬員工得計入勞工
      退休金之相關資料應予以妥善保存。而原告等勞工身分期間之相關延時勤務加
      工、例假加工獎金等資料，既攸關勞工退休金之數額及權益，自屬會計法所謂
      「有特殊原因」應予延長保存期限之情形，甚臻明確。至被告之上級機關及審
      計機關核准同意銷毀一事，係依法定程序通案處理情形，況被告機關未將該等
      資料符合延長保存期限之特殊原因，呈報上級機關及審計機關，該等機關焉能
      得知有該特殊原因存在，遑論下達不准予銷毀、應予延長保存期限之指示。故
      被告明知或可得而知，未注意應延長保存期限，致依一般程序銷毀原告等相關
      資料而違反保管義務，其有過失殆無疑義。
  ３．惟按侵權行為損害賠償請求權，以被害人實際受有損害為成立要件，若無損害
      ，即無賠償可言，最高法院著有十九年度上字第三六三號可資參照。原告主張
      被告應負侵權行為損害賠償責任之前提，係渠等當年實際領有勤務加工工資、
      例假加工工資等獎金，但未將該獎金計入勞工退休金基數計算所受之短少退休
      金損害。而原告等對於當年是否確有加工並領有該等獎金之事實既無法舉證，
      已如前述，則因加工狀況每位員工不同，倘原告等於轉任公務員前之駕駛員前
      六個月並未加工而未領取加工獎金，未影響退休金計算基準，即不當然受有損
      害，而與侵權行為損害賠償之要件有間。原告就其是否受有損害既無法舉證證
      明，則其關於侵權行為損害賠償之主張，亦屬無據。
四、綜上所述，被告既自承因漏未將延長工時之工資加入平均工資計算退休金，而於
    事後分別於八十五年七月十六日補發原告乙○○三十萬元，於八十六年八月廿二
    日、同年十一月十八日分別補發原告項中三十六萬二千零四十元、三萬六千三百
    四十元，則原告依法請求被告應給付原告自退休生效翌日起至補發日止之法定遲
    延利息，即原告乙○○部分為四萬零五百六十二元，原告丙○部分為八萬九千六
    百零九元，為有理由，應予准許。而被告未將加工獎金等計入平均工資計算退休
    金基數，係因確實無紀錄資料可考，按內政部前開函釋，即得不予計入；又被告
    銷毀相關資料雖有過失，然原告未證明受有損害，與侵權行為損害賠償之成立要
    件尚有未合。從而原告依給付退休金及侵權行為之法律關係，請求被告給付不足
    之退休金並賠償相當於短少之退休金數額，及自退休翌日起至清償日止，按年息
    百分之五計算之利息部分，即無理由，均應予駁回。
五、兩造均陳明願供擔保為准、免假執行之宣告，就原告勝訴部分核無不合，爰分別
    酌定相當擔保金額准許之，至原告二人敗訴部分，其假執行之聲請失所附麗，應
    併予駁回。
六、據上論結，本件原告之訴為一部有理由，一部無理由，依民事訴訟法第七十九條
    但書、第八十五條第一項前段、第三百九十條第二項、第三百九十二條，判決如
    主文。
中      華      民      國    八十九    年      三      月     二十     日
                                     臺灣高雄地方法院勞工法庭
~B法      官  高榮宏
右為正本係照原本作成。
如不服本判決，應於送達後廿日內，向本院提出上訴狀並表明上訴理由，如於本
判決宣示後送達前提起上訴者，應於判決送達後十日內補提上訴理由書（須附繕本）。
中      華      民      國    八十九    年      三      月     二十     日
~B法院書記官  林國龍


司法院資訊處製作；財團法人民間司法改革基金會備份。
